【裁判字號】    98,訴,1189
【裁判日期】    990129
【裁判案由】    清償信用卡消費款
【裁判全文】
臺灣士林地方法院民事判決              98年度訴字第1189號
原      告  己○國際商業銀行股份有限公司
法定代理人  甲○○
訴訟代理人  戊○○
            丙○○
            乙○○
被      告  丁○○
上列當事人間清償信用卡消費款事件，本院於民國99年1 月15日
言詞辯論終結，判決如下：
    主  文
原告之訴駁回。
訴訟費用新臺幣柒仟壹佰陸拾元由原告負擔。
    事  實  及  理  由
一、原告起訴主張：緣訴外人庚○○於民國91年12月16日向原告
    申請卡號0000-0000-0000-0000 號之VISA信用卡正卡使用，
    被告則申請為附卡人，依約得於各特約商店記帳消費，並應
    於當期繳款截止日前，向原告全部清償，或以循環信用方式
    繳付最低應繳金額，逾期清償者，除喪失期限利益外，並應
    另行給付原告按週年利率20％計算之利息，且正、附卡持卡
    人就個別使用信用卡所生應付帳款互負連帶清償責任。惟查
    ，被告與訴外人庚○○自91年12月16日起至98年9 月7 日止
    ，於特約商店消費簽帳，尚有新臺幣（下同）65萬8287元（
    含消費本金37萬2635元、利息28萬5652元）未為支付；迭經
    催討，迄未清償。從而，原告自得依信用卡契約之約定，提
    起本訴等語；並聲明：被告應給付原告65萬8287元，及其中
    本金37萬2635元自98年9 月8 日起至清償日止，按週年利率
    20％計算之利息。
二、被告則以：被告固曾向原告申請為訴外人庚○○所持上開信
    用卡之附卡使用，然其信用卡申請書及會員約定條款所約定
    ：「正、附卡持卡人就個別使用信用卡所生應付帳款互負連
    帶清償責任」之條款，乃定型化契約條款，且其內容業已違
    反誠信原則，對於消費者顯失公平，依法應屬無效。蓋一般
    信用卡之核發，除未成年之申請人須由父母連帶保證外，其
    風險控制之本質均係以申請人之個人信用狀況為徵信，並無
    另外要求申請人徵得連帶保證人後方准予核發，是自未能變
    相透過鼓勵附卡之申請使用，而使附卡持卡人同時成為正卡
    持有人之連帶保證人。且附卡係從屬於正卡之附屬卡片，就
    附卡申請使用之本質與目的而言，乃正卡人願意就其同意申
    領附卡使用人之消費款共負連帶清償責任，而非附卡人為正
    卡人之保證人至明。況附卡持有人並未接受帳單，亦無法預
    知或限制正卡持卡人將來之消費金額，已負擔非其所得控制
    之危險，自屬違反平等互惠原則至明。是原告依系爭信用卡
    契約之上開條款請求被告應就正卡人之債務連帶負責，並無
    理由。至於被告所持附卡消費部分，固應由被告負責清償，
    惟均已清償完畢，且原告所提出帳單消費明細中，有數筆附
    卡帳款非由被告自行持卡消費，亦不應由被告負責等語，資
    為抗辯；並聲明：原告之訴駁回。
三、經查，下列事項為兩造所不爭執（見本院99年1 月15日言詞
    辯論筆錄），並有信用卡申請書影本2 紙、會員約定條款影
    本乙份附卷可稽，應與事實相符。
    1.訴外人庚○○係於91年12月12日向原告申請卡號0000-000
      0-0000-0000 號VISA信用卡，被告則於91年12月23日簽署
      如本院卷第74頁所示之信用卡申請書申請附卡，並均經原
      告同意發卡而得於特約商店簽帳消費，且應於當期繳款截
      止日即每月22日前向原告清償全部消費款，或以循環信用
      方式繳付最低應繳金額，逾期清償者，除喪失期限利益外
      ，應另行給付訴外人己○銀行按年息20％計算之利息，及
      以未清償本金按3 ％計算之違約金，惟該違約金以連續三
      期為上限。
    2.上開信用卡及附卡自91年12月16日起至98年9 月7 日止，
      尚有65萬8287元（含消費本金372635元、利息28萬5652元
      ）未為清償。而其正卡及附卡之各別簽帳金額則如附表所
      示。
    3.被告為申請系爭信用卡附卡所填載之信用卡申請書之「附
      卡申請人親筆正楷中文簽名欄」內，確有「本人（即附卡
      申請人）同意與正卡申請人就各別使用信用卡所生應付帳
      款互負連帶清償責任。另本人同意貴行將信用卡會員約定
      條款或業務有關文書或應為之通知（包括但不限於帳單）
      向正卡申請人最後通知之連絡地址或申請表格所載連絡地
      址送達，即對本人發生相同之效力」之記載。
    4.原告信用卡會員約定條款第3 條約定：「... 且正卡持卡
      人或附卡持卡人就各別使用信用卡所生應付帳款互負連帶
      清償責任。... 」。
四、又本件經於99年1 月15日言詞辯論期日協商兩造確認爭點為
    ：
    1.原告請求被告應就上開信用卡正、附卡消費款65萬8287元
      及利息負連帶清償之責任，有無理由？
    2.原告是否應就附卡消費款負清償責任？
    以下茲論述之。
  (一)按定型化契約條款，乃指企業經營者為與不特定多數消費者
    訂立同類契約，所提出預先擬定之契約條款；而定型化契約
    ，則指以企業經營者提出之定型化契約條款作為契約內容之
    全部或一部而訂定之契約，或謂依照當事人一方預定用於同
    類契約之條款而訂定之契約，消費者保護法第2 條第7 款、
    第9 款，及民法第247 條之1 前段分別定有明文。又「定型
    化契約中之條款違反誠信原則，對消費者顯失公平者，無效
    。定型化契約中之條款有下列情形之一者，推定其顯失公平
    ：(1)違反平等互惠原則者。(2)條款與其所排除不予適用之任
    意規定之立法意旨顯相矛盾者。(3)契約之主要權利或義務，
    因受條款之限制，致契約之目的難以達成者」，消費者保護
    法第12條亦有明文。而何謂違反平等互惠原則，同法施行細
    則第14條亦臚列下列4 款以供參考：(1)當事人間之給付顯不
    相當者。(2)消費者應負擔非其所能控制之危險者。(3)消費者
    違約時，應負擔顯不相當之賠償責任者。(4)其他顯有不利於
    消費者之情形者。再者，民法債編為防止經濟強者利用定型
    化契約手段濫用契約自由，及維護交易公平，於89年5 月5
    日修訂施行之第247 條之1 亦規定下列各款之約定，按其情
    形顯失公平者，該部分約定無效：(1)免除或減輕預定契約條
    款之當事人之責任者。(2)加重他方當事人之責任者。(3)使他
    方當事人拋棄權利或限制其行使權利者。(4)其他於他方當事
    人有重大不利益者。
  (二)次按，信用卡使用契約乃現代工商社會創新之新型態交易，
    銀行因考量此種交易之大量性，處理之經濟性，且為對不同
    之交易相對人適用相同之交易條件，因而預先擬定契約條文
    使用，自屬上開消費者保護法規定之定型化契約甚明。而系
    爭信用卡會員約定條款第3 條約定「... 正卡持卡人或附卡
    持卡人就各別使用信用卡所生應付帳款互負連帶清償責任」
    （見本院卷第3 頁），以及被告所簽署之信用卡申請書附卡
    申請人親筆正楷中文簽名欄中約定「本人（即附卡申請人）
    同意與正卡申請人就各別使用信用卡所生應付帳款互負連帶
    清償責任」（見本院卷第74頁；茲連同上開會員約定條款，
    以下統稱為系爭條款），既係原告預先擬定與不特定多數消
    費者交易使用之條款，自屬定型化契約條款，且參照前開說
    明，其約定即應受前述有關定型化契約規範之約束，亦無疑
    義。
  (三)再按，信用卡乃一種塑膠貨幣（兼具授予信用功能），因持
    卡人使用現金消費不便，遂向銀行申請信用卡，約定持卡人
    憑卡於特約商店記帳消費後，委託銀行先為給付，持卡人再
    於約定期限內清償銀行代墊款項，此消費者與銀行間之法律
    關係乃屬委任契約與消費借貸之混合契約。而一般消費者向
    發卡銀行提出信用卡之使用申請後，銀行據以決定是否發卡
    之考量因素，於審核申請人之財產、收入、職業等信用狀況
    後，再決定准予核發信用卡與否，及准予之額度為何，亦即
    信用卡之核發，其風險控制之本質係以申請人之個人信用狀
    況為據。而查，本件訴外人庚○○所持有之正卡係於91年12
    月12日申請，被告則係於91年12月23日始提出附卡之申請，
    已如前述。足認原告於核發信用卡正卡予庚○○時，並未另
    外以正卡申請人須徵得「連帶保證人」或「附卡申請人」為
    核卡之條件。是系爭條款約定附卡持有人應與正卡持有人互
    負連帶清償之責，已有不妥。
  (四)又信用卡附卡之設計，乃因正卡持卡人之家屬、親友或員工
    ，或因係未成年人，或因沒有收入，或為公司公款支出記帳
    方便，遂由正卡持卡人代向銀行申請附卡使用，或由附卡持
    卡人經正卡持卡人同意後向銀行申請使用，經發卡銀行對正
    卡持卡人信用調查之結果，若認為正卡持卡人之財產狀況足
    以支付另筆附卡持卡人之消費帳款，因而同意核發之附屬信
    用卡。社會上常見申辦之情形有：父母為未成年兒女、配偶
    之一方為他方、成年子女為退休父母、其他親屬間、公司為
    員工申辦等情形，一般持卡人多將附卡申辦視為一種對親友
    的便利、贈與及愛心。附卡之最大特色，乃係從屬於正卡之
    下之附屬信用卡，此由銀行多把正、附卡寄發於正卡申請人
    或持有人指定處所，附卡乃與正卡持有人共用同一消費信用
    額度、正卡若被銀行終止附卡亦不得繼續使用，正、附卡之
    消費帳款均會算於正卡持卡人之每月帳單並寄交正卡持有人
    而由正卡持卡人統一繳納等情可參。是就附卡申領使用之本
    質與目的而言，其精神乃正卡持卡人願意就其所同意申領附
    卡持卡使用人之消費款，共負連帶清償責任，而非附卡持卡
    人係正卡持卡人或其他附卡持有人消費金額之保證人，始符
    合消費者訂立契約之真意，並符合一般社會大眾對附卡之預
    期。是系爭條款約定附卡持卡人亦須就正卡持卡人之消費負
    連帶清償責任，顯然已逾一般消費者對於申辦附卡使用所得
    預見之風險，並加重附卡持卡人之責任，實有違消費者申請
    附卡使用之目的，亦有背誠信原則而顯失公平。
  (五)況信用卡使用契約乃屬委任契約及消費借貸之混合契約，發
    卡銀行之主要給付義務乃提供信用卡供持卡人使用，並受任
    代為清償記帳消費款，附隨義務則有提供道路救援、旅遊平
    安險、消費折扣等服務。持卡人之對待給付義務則為給付委
    任報酬（例如年費），或間接支付（即持卡人簽帳消費之特
    約商店或聯合信用卡中心應將刷卡金額之一定比率交發卡銀
    行）「手續費」，並於約定期限清償墊款，若未依約履行，
    則需負擔循環信用利息、違約金等，此種依債務本旨而生之
    契約義務乃屬相當對等。故消費者若申請為一般持卡使用人
    ，僅須負擔前揭義務已足，惟若申請為附卡，如上所述，因
    正卡及所有附卡之消費帳單係併列於正卡持卡人帳單，並寄
    發予正卡持卡人，每位附卡持卡人並未接受帳單，無從按月
    知悉正卡持卡人及其他附卡人所生帳款若干，亦無法預知正
    卡持卡人或其他附卡持卡人將來之消費金額，或限制正卡持
    卡人或其他附卡持卡人之消費金額，尤其，如正卡持卡人每
    月僅繳納最低應繳金額時，正卡持卡人會被課以高額之循環
    利息再滾入消費帳款中不斷累積，此顯非每位附卡持卡人所
    能預見及控制。然銀行對於附卡持有人之主要給付義務並未
    同時增加或改變，亦違反平等互惠之原則。
  (六)從而，系爭條款有關附卡持卡人須就正卡持卡人所生應付帳
    款負連帶清償責任之約定，有違誠信原則，且不當加重附卡
    持卡人之責任，對附卡持卡人之消費者顯失公平，其約定應
    應屬無效。是以，被告應毋庸就訴外人庚○○持正卡所為消
    費帳款負連帶清償之責，而僅須就其本人所持有附卡簽帳消
    費金額負清償責任，洵無疑義。
  (七)又查，被告所持附卡自91年12月16日起至98年9 月7 日止之
    簽帳金額應如附表所示，其金額總計為5 萬2429元乙節，已
    為兩造所不爭執，並據原告提出各月信用卡帳單影本為佐，
    固堪信為真實。惟於上開持卡期間，被告與訴外人庚○○已
    先後繳款達62萬7137元，最後一次繳款日期為94年11月30日
    ，而該附卡早自94年4 月以後，即無任何簽帳消費紀錄各節
    ，亦有原告提出各月信用卡帳單影本足據（見本院卷第81頁
    至第116 頁）。是以，被告空言抗辯：上開帳單消費明細中
    有部分附卡帳款非由伊持卡消費云云，固無足採取。然其繳
    款金額既已遠逾其以附卡刷卡消費之金額，繳款時間復延續
    至附卡刷卡消費之後數月，堪認被告以附卡消費之金額，應
    已清償，原告自亦不得再為請求。
五、綜上，上訴人依系爭信用卡契約之約定，請求被告給付原告
    65萬8287元，及其中本金37萬2635元自98年9 月8日 起至清
    償日止，按週年利率20％計算之利息，為無理由，應予駁回
    。併依職權確定本件訴訟費用為7160元，應由原告負擔。
六、因本件事證已臻明確，兩造其餘主張、陳述及所提之證據，
    經核均與判決結果不生影響，爰不一一論列，附此敘明。
七、據上論結，本件原告之訴為無理由，依民事訴訟法第78條、
    第87條判決如主文。
中    華    民    國    99    年    1     月    29    日
                  民事第一庭  法  官  李瑜娟
以上正本證明與原本無異。
如對本判決上訴，應於判決送達後20日內向本院提出上訴狀。
中    華    民    國    99    年    2     月    3     日
                              書記官  徐瑩書


司法院資訊處製作；財團法人民間司法改革基金會備份。
